【裁判字號】    89,訴,149
【裁判日期】    891213
【裁判案由】    侵權行為損害賠償
【裁判全文】
臺灣高等法院民事判決  八十九年度訴字第一四九號
    原      告    甲○○
    訴訟代理人    許坤立律師
    被      告    乙○○      .
右當事人間請求侵權行為損害賠償事件，經本院刑事庭裁定移送前來（八十九年度上
訴字第一六四八號），本院判決如左：
    主      文
被告應將坐落台北縣中和市○○段四二三地號（重測前為台北縣中和市○○段尖山腳
小段一五六之二四地號）土地應有部分五分之一及其上建物即中和市○○段建號一○
三二（門牌號碼台北縣中和市○○路○段五十巷八弄十之三號）房屋，於八十二年二
月二日經台北縣中和地政事務所以八二北中地登字四○三七號收件，八十二年二月三
日所為抵押權人乙○○、權利價值新台幣四百萬元之抵押權設定登記予以塗銷。
訴訟費用由被告負擔。
    事      實
甲、原告方面：
一、聲明：如主文所示。
二、陳述：
  (一)被告與原告係夫妻關係，原告自民國（下同）七十六年起將其所有印章及房地所
    有權狀交被告保管，嗣因雙方感情不睦，被告明知原告未積欠被告新台幣（下同
    ）四百萬元，基於偽造文書之犯意，於八十二年一月四日未經原告同意，持原告
    印章向台北縣永和市戶政事務所申請印鑑證明書，又於同年二月二日，填具抵押
    權設定契約書及土地登記申請書向台北縣永和市地政事務所申請將原告所有坐落
    台北縣中和市○○段四二三地號土地（重測前為台北縣中和市○○段尖山腳小段
    一五六之二四號）應有部分五分之一，及其上建物即台北縣中和市○○段建號一
    ○三二，門牌台北縣中和市○○路○段五十巷八弄十之三號房屋，設定抵押權四
    百萬元予被告，使中和市地政事務所公務員將上述不實之事項登載於其職務上掌
    管之土地登記簿上，足生損害於原告及地政機關管理之正確性，被告所為係犯偽
    造文書罪，已判處有罪在案。
  (二)被告以偽造文書為手段，設定不實抵押而取得四百萬元抵押權，不法侵害原告房
    地所有權，依民法七百六十七條中段請求所有權妨害除去請求權，請求被告塗銷
    本件抵押權登記。
  (三)被告故意以偽造文書之違背善良風俗方法加損害於原告，原告得依民法一八四條
    第一項規定，請求被告將原告所有房地回復至未為抵押權設定之狀態，即塗銷抵
    押權登記。
  (四)另被告不法取得四百萬元抵押權登記，對原告房地造成侵害，無法律上原因受有
    利益致原告受有損害，依民法第一百七十九條規定，請求被告返還其所受利益，
    即被告應塗銷本件抵押權登記。
乙、被上訴人方面：
一、聲明：原告之訴駁回。
二、陳述：
  (一)設定抵押權乙事經原告及伊公公高世緯同意，一切證件係交由高世緯辦理抵押權
    設定手續，被告僅係簽字保產，未偽造私文書。
  (二)原告於八十三年九月二十七日曾來信表示系爭房屋歸被告，本件抵押權設定顯屬
    合法。
三、證據：提出八十三年九月二十七日原告信函影本一件、八十六及八十七年所得稅
    繳款書及核定通知書影本各二件、八十九年五月二十七日錄音翻錄內容影本一件
    。
丙、本院依職權調閱臺灣板橋地方法院檢察署八十七年度偵字第一二六二六號、八十
    八年度偵續字第一一號刑事偵查卷、臺灣板橋地方法院八十八年度訴字第五五三
    號、本院八十九年上訴字第一六四八號刑事卷。
    理      由
一、原告起訴主張：被告與原告係夫妻關係，原告自七十六年起將其所有印章及房地
    所有權狀交被告保管，被告明知原告未積欠其四百萬元，基於偽造文書之犯意，
    於八十二年一月四日未經原告同意，持原告印章向台北縣永和市戶政事務所申請
    印鑑證明書，又於同年二月二日，填具抵押權設定契約書及土地登記申請書，向
    台北縣永和市地政事務所申請將原告所有坐落台北縣中和市○○段四二三地號土
    地（重測前為台北縣中和市○○段尖山腳小段一五六之二四號）應有部分五分之
    一，及其上建物即中和市○○段建號一○三二，門牌號碼中和市○○路○段五十
    巷八弄十之三號房屋，設定抵押權四百萬元予被告，使中和市地政事務所公務員
    將上述不實之事項登載於其職務上掌管之土地登記簿上，致伊受有損害，爰依侵
    權行為損害賠償請求權、所有權妨害除去請求權及不當得利返還請求權之法律關
    係，請求被告塗銷系爭抵押權登記等語。
二、被告則以：系爭抵押權設定經原告及伊公公高世緯同意，未偽造私文書，且原告
    曾表示系爭房屋歸被告所有等語，資為抗辯。
三、被告雖抗辯未偽造私文書，設定抵押權經原告同意且由高世緯辦理手續云云，惟
    查，前開原告主張之事實業據其於偵審程序提出委任書、印鑑證明申請書、土地
    登記申請書、抵押權設定契約書、土地登記簿謄本及建築改良物謄本各一紙附刑
    事卷可稽（見所函調之八十七年度偵字第一二六二六號偵查卷第四至第十九頁）
    ，被告並未能提出確切證據證明原告曾出具委任書，授權其向戶政事務所申領原
    告名義之印鑑證明及伊於系爭房地設定四百萬元抵押權等事實確實曾經原告同意
    ，並授權被告所為，另查原告既因與被告感情不睦離家出走，事實上亦無從對被
    告表示同意，況依被告於偵審程序均自承因伊公公高世緯以甲○○離家出走，恐
    本件房地為甲○○變賣，使伊母子無家可歸，遂在高世緯指示下一起前往辦理申
    請甲○○之印鑑證明及設定抵押權手續等語（見所函調之八十八年度偵續字第一
    一號第三十三頁背面、原審刑事卷第一一八至一一九頁、本院刑事卷第二五頁背
    面及二六頁背面），足徵被告所為，事前顯未獲得原告同意及授權。且此事實，
    亦經本院刑事庭為同一之認定。並經刑事法院判決被告共同連續行使偽造私文書
    ，處有期徒刑六月，緩刑兩年確定，此經調取本院八十九年度上訴字第一六四八
    號刑事卷宗審閱無誤，堪信原告主張為真實。被告委有共同連續行使偽造私文書
    之行為，足堪認定。被告又以：原告曾表示系爭房屋歸被告所有，設定抵押權顯
    屬合法云云。然查縱使原告曾表示願將本件房屋贈與被告母子供其居住，被告僅
    得另行向原告請求，以資救濟，尚與本件侵權行為損害賠償無涉，被告上開抗辯
    ，自非可採。
四、按因故意或過失不法侵害他人之權利者，負損害賠償責任，民法第一百八十四條
    第一項前段有明文規定。復按負損害賠償責任者，除法律另有規定或契約另有訂
    定外，應回復他方損害發生前之原狀，不能回復原狀或回復顯有重大困難者，始
    以金錢賠償其損害，民法第二百一十三條第一項及第二百一十五條亦有明文。被
    告不法侵害原告所有系爭房地之權利，既經認定，對於原告因此所受之損害，應
    負賠償責任。本件被告得以塗銷抵押權登記之方式將原告所有系爭房地回復至未
    為抵押權設定前之狀態，故原告依法請求被告塗銷系爭房地抵押權登記，即無不
    合，應予准許。綜上，原告依侵權行為之法律關係，請求被告塗銷坐落台北縣中
    和市○○段四二三地號（重測前為台北縣中和市○○段尖山腳小段一五六之二四
    地號）土地應有部分五分之一及其上建物即台北縣中和市○○段建號一○三二（
    門牌號碼台北縣中和市○○路○段五十巷八弄十之三號）房屋，於八十二年二月
    二日經台北縣中和地政事務所以八二北中地登字四○三七號收件，八十二年二月
    三日所為抵押權人即被告、權利價值新台幣四百萬元之抵押權設定登記，洵屬正
    當，應予准許。
五、兩造其餘之攻擊防禦及舉證，對本判決結果已不生任何影響，不另贅論，併此敘
    明。
六、據上論結，本件原告之訴為有理由，依民事訴訟法第七十八條判決如主文。
中        華        民        國    八十九    年  十二  月    十三      日
                                    臺灣高等法院民事第十庭
                                        審判長法  官  林  敬  修
                                              法  官  黃  騰  耀
                                              法  官  劉  勝  吉
右正本係照原本作成。
如不服本判決，應於收受送達後二十日內向本院提出上訴書狀，其未表明上訴理由者
，應於提出上訴後二十日內向本院補提理由書狀（均須按他造當事人之人數附繕本）
上訴時應提出委任律師或具有律師資格之人之委任狀；委任有律師資格者，另應附具
律師及格證書及釋明委任人與受任人有民事訴訟法第四百六十六條之一第一項但書或
第二項（詳附註）所定關係之釋明文書影本。
中        華        民        國    八十九    年  十二  月    十四      日
                                              書記官  李  翠  齡
附註：
民事訴訟法第四百六十六條之一（第一項、第二項）：
對於第二審判決上訴，上訴人應委任律師為訴訟代理人。但上訴人或其法定代理人具
有律師資格者，不在此限。
上訴人之配偶、三親等內之血親、二親等內之姻親，或上訴人為法人、中央或地方機
關時，其所屬專任人員具有律師資格並經法院認為適當者，亦得為第三審訴訟代理人
。


司法院資訊處製作；財團法人民間司法改革基金會備份。
